最高法院刑事判決　　　　　　九十六年度台上字第二一三三號
上　訴　人　甲○○
　　　　　　乙○○
共　　　同
選任辯護人　呂福元律師
上　訴　人　丙○○
選任辯護人　邱秀珠律師
上列上訴人等因違反公職人員選舉罷免法案件，不服台灣高等法
院中華民國九十五年六月十五日第二審判決（九十四年度選上訴
字第一三號，起訴案號：台灣桃園地方法院檢察署九十三年度選
偵字第二一、二八號），提起上訴，本院判決如下：
    主  文
原判決關於甲○○、乙○○、丙○○共同連續對於有投票權之人
，交付賄賂投票罪部分撤銷，發回台灣高等法院。
    理  由
本件原判決撤銷第一審關於甲○○、乙○○、丙○○共同交付賄
賂投票罪部分科刑之判決，改判論處甲○○、乙○○、丙○○共
同連續對於有投票權之人，交付賄賂，而約其投票權為一定之行
使罪刑（甲○○累犯），固非無見。
惟查：(一)、原判決認定甲○○係中央選舉委員會於民國九十三年
所舉行之中華民國第六屆立法委員選舉在桃園縣地區之候選人，
於九十三年八月間，與其重要競選幕僚丙○○、胞弟乙○○，及
北區競選總部主任委員陳傳族、執行長王明德（已死亡）、副執
行長林積舟，楊丁鴻（楊梅競選後援會籌備會副會長，陳傳族、
王明德、林積舟、楊丁鴻等均經判決確定）商議，使用交付包裝
米向選民行賄之方法，以達甲○○當選該屆立法委員之目的。其
等間謀議既定，即推由乙○○、丙○○分別出面購買大批新屋芋
香米（每包二公斤）、稻香米（每包五公斤），而將其中部分約
二千包白米由陳傳族經手，楊丁鴻則經手五百零八包，向桃園縣
不特定之選民約為對立法委員選舉時，對其投票權為一定之行使
，支持甲○○等情。然(1)、原判決事實欄認定由陳傳族經手，先
後將五百包芋香米、九百份（芋香米每份二公斤裝二包，稻香米
每份五公斤裝一包）、稻香米一百餘包、芋香米二箱、芋香米五
包、芋香米三十包，或由陳傳族、或與林積舟等人、或由林積舟
等分送給桃園縣八德市、桃園市、蘆竹鄉、大溪鎮之不特定選民
，及陳阿全等人，理由欄並論敘合計估算甲○○、乙○○、丙○
○經由陳傳族分送之白米數量約為二千包等語（見原判決第二二
頁），然原判決理由另又載明前開九百份之白米即一千八百包（
見原判決第十八頁），則陳傳族經手之白米數量至少即達二千四
百包，原判決對陳傳族經手行賄之白米數量，理由論述前後即有
矛盾。(2)、原判決認定楊丁鴻於九十三年十月六日至七日內某時
，駕駛內載共八包甲○○所有芋香米、稻香米，行經慈德宮附近
，適遇友人盧阿三、盧劉富榮夫婦，而將八包包裝米交付予渠二
人，盧阿三、盧劉富榮除留下芋香米二包供自己食用外，其餘六
包即與楊丁鴻、甲○○等人基於概括犯意聯絡，由盧劉富榮出面
於九十三年十月中旬至下旬以分別交付陳麗玉、葉莉香、許秀滿
芋香米二公斤裝各二包、賴黃連妹芋香米二公斤裝一包、蘇春美
稻香米五公斤裝一包、何黃紅妹五公斤裝稻香米一包，請託陳麗
玉等人投票支持甲○○等情。惟楊丁鴻交付盧阿三夫婦八包米，
扣除二包自用外，如何能再交付陳麗玉、葉莉香、許秀滿各二包
？賴黃連妹、蘇春美、何黃紅妹各一包？原判決上開認定，亦有
事實矛盾之違誤。(二)、原判決認定甲○○、乙○○、丙○○復承
對有投票權人交付賄賂（含不正利益）之概括犯意，於九十三年
十月間得知於同年十月二十八、二十九日，桃園縣新屋鄉公所將
舉辦村鄰長訓練講習研習觀摩活動，有多達二百八十四人之該鄉
村長、鄰長參加，渠等三人認為若得該鄉村鄰長之支持，將有助
於甲○○之當選，即商議於活動結束後將原車帶同參加人員至甲
○○位於桃園縣中壢市○○路之南區競選總部用餐並請託尋求支
持。於九十三年十月二十九日下午，該村鄰長研習活動依預定計
畫，本應於發放晚餐便當後即告解散結束，惟於是日下午五時多
活動結束前，經由某位與甲○○等人有犯意聯絡之真實姓名年籍
均不詳成年人之安排，除少部分約二十人未參加外，向參與該研
習活動之人員以假藉前往探望甲○○之名義，將具投票權之該活
動人員村鄰長及工作人員新屋鄉公所農業課長黃仁松、民政課長
彭煥錦、課員吳賢容等共約二百八十人，帶至甲○○上址南區競
選總部，由甲○○出資僱用廚師烹煮晚餐，席開三十桌，招待該
等人員無償赴宴。甲○○、丙○○於宴席時均有向在場之人請託
於立法委員選舉時投票支持甲○○，乙○○則在場全程參與協助
。三人以此交付該次餐會不正利益之方式，與在場用餐有投票權
之人約定於該屆立法委員選舉時投票支持甲○○等情。理由欄並
論述甲○○等人招待之菜色係炒米粉、焢肉、鹹菜湯、魚等價值
固非高昂，惟係具一定財產價值之不正利益，而在場用餐之人亦
均明白知悉甲○○、丙○○之用意，均未予拒絕直至用餐完畢，
可推知上訴人等於交付不正利益餐會同時，已與用餐之相對人約
定該屆立法委員選舉時會投票予甲○○，而認甲○○、乙○○、
丙○○此部分犯行亦構成交付賄賂。然對於有投票權之人交付賄
賂（不正利益），而約其投票權為一定之行使罪，須行為人主觀
上具有行賄之意思，在受賄者之一方，亦認知行賄者對其所交付
之意思表示，乃為約使其為投票權一定之行使或不行使為要件，
原判決既認定當日村鄰長訓練講習研習觀摩活動結束後，係以前
往探望甲○○之名義，帶至甲○○南區競選總部，則該等村鄰長
等於前往之時，是否即已知悉會有餐會？渠等用餐時是否亦知悉
該餐飲係屬甲○○為約渠等為投票權一定行使之對價？且原判決
既認該菜色價值非高昂，如何能做為使有投票權之村鄰長投票權
為一定行使之對價？以及該村鄰長等是否均未予拒絕而直至用餐
完畢？原判決並未說明其認定之依據，逕以推論方式而為認定，
亦有應於審判期日調查之證據未予調查及理由不備之違誤。(三)、
公職人員選舉罷免法第九十一條之一第一項所定之對有投票權人
交付賄賂或不正利益罪之賄選行為，乃行為人基於足以讓候選人
當選票數之賄選之單一目的，反覆向多數人交付賄賂或其他不正
利益，約定不行使投票權或為一定行使，是對有投票權人交付賄
賂或其他不正利益之犯行，於構成要件類型上，本質上已具備反
覆、延續之行為特徵，其持續多次對有投票權人交付賄賂或其他
不正利益即為此類犯罪之典型或常態，於刑法評價上是否應成立
集合犯或其他包括一罪，非無探討之餘地。原判決以連續犯論擬
，自有未合。以上或為上訴意旨所指摘，或為本院得依職權調查
之事項，應認原判決關於甲○○、乙○○、丙○○共同連續對於
有投票權之人，交付賄賂，而約其投票權為一定之行使罪刑（甲
○○累犯）部分有撤銷發回更審之原因。又原判決不另為無罪諭
知部分，基於審判不可分之原因，一併發回，併此敘明。
據上論結，應依刑事訴訟法第三百九十七條、第四百零一條，判
決如主文。
中　　華　　民　　國　九十六　年　　四　　月   十九   日
                      最高法院刑事第六庭
                          審判長法官  呂　潮　澤
                                法官  吳　昆　仁
                                法官  孫　增　同
                                法官  趙　文　淵
                                法官  吳　　　燦
      本件正本證明與原本無異
                                      書  記  官
中　　華　　民　　國　九十六　年　　四　　月　二十六　日
                                                H
